【裁判字號】    91,訴,3177
【裁判日期】    920827
【裁判案由】    商標異議
【裁判全文】
臺北高等行政法院判決                            九十一年度訴字第三一七七號
                              .
    原      告  鴻信股份有限公司
    代  表  人  甲○○董事長.
    訴訟代理人  顧立雄律師
                張婷婷律師
                林發立律師
    複代 理 人  陳信至律師
    被      告  經濟部智慧財產局
    代  表  人  蔡練生（局長）
    訴訟代理人  丁○○
    參  加  人  荷蘭商．菲仕蘭品牌公司
                (Friesl.
                              .
    代  表  人  乙○○○○
                (A.A.Ol.
                                          送達代收人  丙○○律師
右當事人間因商標異議事件，原告不服經濟部中華民國九十一年六月十一日經訴字第
○九一○六一一三一七○訴願決定，提起行政訴訟，並經本院裁定命參加人獨立參加
本件被告之訴訟。本院判決如左：
    主  文
訴願決定及原處分均撤銷。
訴訟費用由被告負擔。
    事  實
壹、事實概要：
    緣參加人前於民國（以下同）八十八年十一月二十九日以 「Frisian Flag with
    菲氏牧場and Flag Device」商標，作為其註冊第三七二○二八號「Frisian Fl-
    ag & Device」 商標之聯合商標，指定使用於商標法施行細則第四十九條所定商
    品及服務分類表第二十九類之牛乳、乳水、乳粉．．．等商品，向被告申請註冊
    ，經准列為審定第九五六六七一號聯合商標（以下簡稱系爭聯合商標，如附圖一
    ）。嗣原告以系爭聯合商標有違商標法第三十七條第七、十二及十四款之規定，
    對之提起異議，並檢具註冊第一一九一五二、一一九一五三、二八一二六五、四
    六六一一九、四八二七○○、六九一三四六、六九五九二九號「菲仕蘭」、「菲
    仕蘭及圖」、「菲仕蘭FAITHLAND」、「菲仕蘭FRESHLAND」、「菲仕蘭FEI SHIH
     LAN」等標章（以下合稱據以異議標章，如附圖二）為證據。案經被告審查，以
    九十一年二月十八日中台異字第九○一三二○號商標異議審定書為異議不成立之
    處分。原告不服，提起訴願，遭駁回後，遂向本院提起行政訴訟，本院因認本件
    撤銷訴訟之結果，參加人之權利或法律上利益將受損害，乃依行政訴訟法第四十
    二條第一項規定，依職權裁定命參加人獨立參加本件被告之訴訟。
貳、兩造聲明：
一、原告聲明：求為判決
１、訴願決定及原處分均撤銷。
２、訴訟費用由被告負擔。
二、被告聲明：求為判決如主文所示。
、兩造爭點：
    系爭聯合商標與據以異議標章是否構成近似？有無違反系爭聯合商標異議審定時
    商標法第三十七條第七、十二及十四款規定？
一、原告陳述：
１、參加人以荷蘭北部夫里斯蘭省（Friesland） 之「省旗」圖案作為系爭審定商標
    圖樣之一部分，並以「Frisian Flag」之英文文字說明該旗幟圖案為代表荷蘭夫
    里斯蘭省之旗幟，違反商標法第三十七條第一款、第五款及第六款等規定，惟異
    議審定及訴願決定未予詳查即逕駁回原告所提異議，明顯違法，應予撤銷：
(1)、按商標法第三十七條第一、五及六款分別規定，商標圖樣「相同或近似於外國國
    旗者」、「妨害公共秩序或善良風俗者」、「使公眾誤認誤信其商品之產地之虞
    者」，不得申請註冊。其中商標法第三十七條第一款規定：「商標圖樣有左列情
    形之一者，不得申請註冊：一、相同或近似於中華民國國旗、國徽、國璽、軍旗
    、軍徽、印信、勳章或外國國旗者。」其立法意旨應係因中華民國國旗、國徽、
    國璽、軍旗、軍徽、印信、勳章或外國國旗均具有特定之代表意義與識別功能，
    並基於國際敦睦及相互尊重，任何人皆不得以相同或近似於渠等旗、徽、印信之
    圖案作為商標圖樣，並藉由商標註冊登記以取得商標專用權。
(2)、系爭商標圖樣為「Frisian Flag with菲氏牧場and Flag Device」，其中「Flag
    Device」之彩色旗幟圖案係荷蘭北部夫里斯蘭省之省旗圖案，固非商標法第三十
    七條第一款之「國旗」，惟據該條款基於公益考量之立法意旨，任何人均不得以
    代表外國省分之省旗旗幟作為商標圖樣並取得其專用權，以達國際敦睦及相互尊
    重之旨。而參加人不僅直接以荷蘭夫里斯蘭省之省旗圖案作為商標圖樣，甚至在
    商標圖樣中更以「Frisian Flag」英文文字說明該彩色旗幟圖案為代表荷蘭夫里
    斯蘭省的旗幟，故依「等者等之，不等者不等之」的平等原則，被告應類推適用
    商標法第三十七條第一款「相同或近似於外國國旗」、第五款「妨害公共秩序或
    善良風俗」、第六款「使公眾誤認誤信其商品之產地之虞」及適用民法第一百四
    十八條關於權利濫用禁止之規定，不准「Frisian Flag and Flag Device」商標
    圖樣申請商標註冊，惟查被告竟然未依法對系爭商標作成核駁處分，實屬違法。
(3)、商標法第三十七條第一款「相同或近似於外國國旗」、第五款「妨害公共秩序或
    善良風俗」及第六款「使公眾誤認誤信其商品之產地之虞」等規定，均係為維護
    「國家尊嚴」與「社會公共利益」所制定。從而，縱使原告於先前異議及訴願程
    序中未據為異議事由，被告亦應基於「職權審查」而為異議成立之處分。惟異議
    審定及訴願決定未予詳查即逕駁回原告所提異議，明顯違法應予撤銷。至於被告
    辯稱原告主張逾越原異議理由，非為被告原處分所審究範圍，難執為本件起訴之
    理由之一云云，實無法律上依據或本院及最高行政法院判決先例支持，其所辯應
    無可採。
２、「菲氏」為系爭商標之最主要部分，與據以異議之註冊第六九五九二九號「菲仕
    蘭」商標構成近似，復指定使用於同一商品或類似商品，依商標法第三十七條第
    十二款之規定，不得申請註冊：
(1)、按「商標圖樣有左列情形之一者，不得申請註冊：．．．十二、相同或近似於他
    人商品或類似商品之註冊商標。」復按「商標近似之意義：商標圖樣以具有普通
    知識經驗之商品購買人，於購買時施以普通所用之注意，有混同誤認之虞者為近
    似。」、「商標圖樣中包括說明性或不具特別顯著性之文字或圖形者，若刪除該
    部分則失其商標圖樣完整性，而經申請人聲明該部分不在專用之列，得以該圖樣
    申請註冊。」商標法第三十七條第十二款、被告發行之商標手冊及商標法施行細
    則第二十八條第一項之規定分別定有明文。
(2)、系爭商標「Frisian Flag with 菲氏牧場 and Flag Device」中「Frisian Flag
    and Flag Device」 依法不應取得註冊，已如前述。按商標法施行細則第二十八
    條第一項之規範意旨，商標圖樣須足以使一般商品購買人認識其為表彰商品之標
    識，並得藉以與他人之商品相區別者始得申請商標註冊，故申請人原則上不得以
    說明性或不具特別顯著性之文字或圖形作為商標圖樣申請註冊登記，倘若申請人
    之商標圖樣中包括說明性或不具特別顯著性之文字或圖形者，尚必須以「刪除該
    說明性或不具特別顯著性之部分則失其商標圖樣之完整性」為前提之必要條件，
    始得例外准由申請人在聲明該部分不專用之後，以該整體圖樣申請註冊。此種方
    式既屬「例外」，自應從嚴解釋，否則將生嚴重弊端。例如有某「Ａ」商標指定
    使用於奶粉，某甲以「ａ奶粉」申請註冊，其中「奶粉」之部分係說明性文字，
    刪除此「奶粉」不失商標完整性，本即應不准某甲以「ａ奶粉」註冊，而「ａ」
    與「Ａ」又屬讀音近似，某甲之申請應予駁回，方為正道，如准「ａ奶粉」註冊
    ，又准其「奶粉」聲明不專用，在判斷「ａ奶粉」與「Ａ」是否近似時，又以「
    ａ奶粉」全部與「Ａ」比較，而認二者不近似，顯形成主管機關恣意裁量，其邏
    輯上之謬誤與違反商標法立法意旨，可見一斑。
(3)、系爭商標係於我國使用，中文部分自為消費者認識商品來源之首要，該商標係指
    定使用於牛乳、乳水、乳粉．．．等商品，而中文文字「菲氏牧場」占系爭商標
    二分之一，為該商標圖樣中最顯著之部分，其中「牧場」為說明牛乳、乳水、乳
    粉等商品係來自於牧場的文字，不具顯著性，甚且，若將「菲氏牧場」刪除「牧
    場」二字根本不會失其商標圖樣之完整性，故被告不得准許參加人以「牧場」二
    字作為商標圖樣之一部分，顯然可明。而觀諸系爭商標中文「菲氏牧場」在刪除
    「牧場」後僅剩「菲氏」二字，與據以異議之註冊第六九一三四六號「菲仕蘭」
    商標中「菲仕」相較，讀音相同，復同指定使用於牛奶、奶粉等商品，此將使具
    有普通知識經驗之商品購買人，以普通所用之注意購買牛奶、奶粉等商品時，極
    易認為系爭商標屬於原告之「菲仕蘭」商標或相關之商標，而有混同誤認之虞，
    依前述被告發行之商標手冊所揭櫫之定義，即可知參加人之系爭商標與原告之「
    菲仕蘭」商標近似，自無疑義。
３、依改制前行政法院判決意旨，判斷商標近似與否，「應就『主要部分』『隔離觀
    察』其有無引起混同誤認之虞以為斷」。異議審定及訴願決定未遑深究，遽認系
    爭聯合商標非屬近似之標章而無商標法第三十七條第七、十二及十四款之適用云
    云，明顯違法，應予撤銷：
(1)、按商標法第三十七條第七、十二及十四款分別規定，商標圖樣「近似於他人著名
    之商標或標章，有致公眾混淆誤認之虞者」、「近似於他人同一商品或類似商品
    之註冊商標者」、「近似於他人先使用於同一商品或類似商品之商標，而申請人
    因與該他人間具有契約、地緣、業務往來或其他關係，知悉他人商標存在者」，
    不得申請註冊。
(2)、依改制前行政法院判決意旨，判斷商標近似與否，「應就『主要部分』『隔離觀
    察』其有無引起混同誤認之虞以為斷。縱令二商標對照比較能見其差別，倘異時
    異地各別觀察則不易見者，仍不得不謂為近似」：
、改制前行政法院七十四年判字第二四一號判決意旨：「按商標圖樣相同或近似於
    他人同一商品或同類商品之註冊商標者，不得申請註冊，為商標法第三十七條第
    一項第十二款所明定。又商標之近似與否，應就其主要部分隔離觀察，以為判斷
    之標準。縱令二商標對照比較能見其差別，倘異時異地各別觀察則不易見者，仍
    不得不謂為近似。故商標在外觀上、名稱上、或觀念上，其圖形或文字之主要部
    分近似，有足以引起混同誤認之虞者，即屬近似，迭經本院著有判例。本件系爭
    註冊第一三九七八五號『家庭及圖』商標圖樣主要部分之一之中文『家庭』，與
    據以評定之註冊第一○五四六號『新高好家庭及圖』商標圖樣主要部分之中文『
    好家庭』，有『家庭』二字相同。雖前者圖樣左邊尚有一房屋圖形，內飾以『IN
    EVERY HOUSE』 英文字，後者圖樣正上方另有新高二字，周圍再飾以一圓形複雜
    圖，二者對照比較固能見其差異，惟異時異地隔離觀察，則不易見，其外觀易致
    混淆誤認，自已構成近似，復均指定使用於同類商品，揆諸上揭說明，自不得申
    請註冊。」
、改制前行政法院七十三年判字第四三五號判決意旨：「按商標圖樣相同或近似於
    他人同一商品或同類商品之註冊商標者，不得申請註冊，為本件行為時商標法第
    三十七條第一項第十二款前段所明定。而判斷兩商標近似與否，應就其主要部分
    隔離觀察其有無混同誤認之虞以為斷，迭經本院著有判例。又商標在外觀、觀念
    或讀音方面有一近似者，即為近似之商標。本件原告申請註冊之審定第二一二○
    七六號『福樂歌爾及圖FLUGEL』商標圖樣上之中文『福樂歌爾』與據以異議之註
    冊第六○一六一號『福樂FWULEH』商標圖樣中之中文『福樂』，雖字數不同，惟
    其主要部分『福樂』二字相同，二字外觀近似，隔離觀察，有混同誤認之虞，應
    屬近似之商標，復均指定使用於同類商品，被告乃依首開法條定撤銷系爭第二一
    二○七六號商標之審定，洵無不合。」
、改制前行政法院七十二年判字第一四七六號判決意旨：「按商標圖樣相同或近似
    於他人同一商品或同類商品之註冊商標者，不得申請註冊，為本件申請時商標法
    第三十七條第一項第十二款前段所明定；又判斷商標近似與否，應就主要部分隔
    離觀察其有無引起混同誤認之虞以為斷。查本件原告申請註冊之『仙芙蓉』商標
    圖樣，係由中文『仙芙蓉』三字所組成，與據以異議之註冊第一六二四四三號『
    芙蓉坊 PHOEBES及圖』商標圖樣主要部分之一之中文『芙蓉坊』，有『芙蓉』二
    字相同，而『坊』字具店舖之意，係屬普通使用之方法，不在專用權之範圍。是
    二商標中文名稱之主要部分，實為『芙蓉』二字，異時異地隔離觀察，外觀上不
    無引起混同誤認之虞，揆諸首揭說明，要難謂非近似，復均指定使用於同類商品
    ，被告以系爭商標有違當時商標法第三十七條第一項第十二款規定，而為異議成
    立之審定，於法洵無違誤。」
、改制前行政法院七十二年判字第一○九六號判決意旨：「按商標圖樣相同或近似
    於他人同一商品或同類商品之註冊商標者，不得申請註冊，為行為時商標法第三
    十七條第一項第十二款前段所規定。而判斷商標近似與否，應就商標之主要部分
    隔離觀察其有無使人引起混同誤認之虞以為斷。本件原告註冊之第一○二二七二
    號『力士牌及圖STRONG MAN』商標圖樣上之中文為『力士牌』三字，其中『牌』
    字係普通使用之方法，不屬商標專用權之範圍，『力士』二字為構成系爭商標圖
    樣之主要部分之一，而據以評定之註冊第四四三四三號『力士』商標圖樣主要部
    分之一之中文亦為『力士』二字，兩商標所用之中文相同，於異時異地隔離觀察
    ，有使一般消費者產生混同誤認之虞，自屬近似之商標，復均指定使用於同類商
    品，揆諸首開規定，自不得申請註冊。從而被告評決系爭商標之註冊無效，並將
    其聯合商標一併撤銷，並無違誤。」
、改制前行政法院七十一年判字第三三九號判決意旨：「按商標圖樣相同或近似於
    他人同一商品或同類商品之註冊商標者，不得申請註冊。為商標法第三十七條第
    一項第十二款前段所明定。所謂「相同」者，自係指二商標之圖樣、文字完全相
    同者而言。所謂「近似」者，係指二商標圖樣、文字在外觀、觀念或讀音方面有
    一部分相同者而言。本件原告註冊第九八六一一號『日光牌及圖』商標與關係人
    據以評定之註冊第四○三九號『日光牌』商標，其中雖有圖及其他中、英文附記
    文字，但二商標中之名稱文字『日光牌』完全相同，於異時異地隔離觀察，在二
    者外觀及唱呼上，足有使人混同誤認之虞，應屬於近似之商標。是以被告對原告
    註冊之商標評定，應作為無效，依首揭法條說明，原處分並無不合。」
、改制前行政法院七十年判字第九三○號判決意旨：「查相同或近似於他人同一商
    品或同類商品之註冊商標者，不得作為商標申請註冊，為商標法第三十七條第一
    項第十二款所明定。又商標之近似與否應隔離觀察以為判定之準據，縱令兩商標
    對照比較能見其差別，然異時異地各別通體觀察則不易見者，仍不得不謂為近似
    ，故凡商標在外觀，觀念或名稱方面，其主要部分有其一近似，有足以惹起混同
    誤認之虞，而其他附屬部分，雖不近似，仍不得不謂為近似商標。本件關係人於
    六十九年二月十三日申請註冊之『復興農丹粒』商標，其整個圖樣，係將商標名
    稱之全部文字，自左至右橫排，其首字：『復』，依通體觀察，並無任何特殊意
    義，末二字：『丹粒』，表示商品本身之形狀（此為一般公知之事實）該首字及
    末二字，均不具顯著性，惟其主要之部分『興農』二字，與原告興農股份有限公
    司於六十八年四月間使用於各種農藥、殺蟲劑、衛生醫療補助品及其他一切應屬
    本類商品註冊在先之第一一九七一九號『興農及圖』商標圖樣中之主要部分『興
    農』二字相同，且其使用之商品均屬同類之各種農業用藥劑，在交易上使人容易
    發生同屬『興農』觀念之聯想，有混同，誤認之虞，依照首開說明，自不應准予
    關係人申請在後之『復興農丹粒』商標註冊，被告未察，認其不構成近似，遂准
    予註冊，並為原告異議不成立之審定，揆之首開說明，殊嫌未合。」
、改制前行政法院七十年判字第九二九號判決意旨：「查相同或近似於他人同一商
    品或同類商品之註冊商標者，不得作為商標申請註冊，為商標法第三十七條第一
    項第十二款所明定，而商標之近似與否應隔離觀察以為判定之標準，縱令兩商標
    對照比較能見其差別，然異時異地各別通體觀察則不易見者，仍不得不謂為近似
    ，故凡商標在外觀、觀念或名稱方面，其主要部分有其一近似，有足以惹起混同
    誤認之虞，而其他附屬部分，雖不近似，仍不得不謂為近似商標。本件參加人於
    六十九年四月十五日申請註冊之『新興農冬』商標，其整個圖樣，係將商標名稱
    之全部文字，自左至右橫排，其首字『新』，表示一般商品習慣上通用之形容詞
    ，末字：『冬』，依通體觀察，並無任何特殊意義，該首末二字，均不具顯著性
    ，惟其主要之部分『興農』二字，與原告興農股份有限公司於六十八年四月間使
    用於各種農藥、殺蟲劑、衛生醫療補助品及其他一切應屬本類商品註冊在先之第
    一一九七一九號『興農及圖』商標圖樣中之主要部分『興農』二字相同，且其使
    用之商品均屬同類之各種農業用藥劑，在交易上使人容易發生同屬『興農』觀念
    之聯想，有混同，誤認之虞，依照首開說明，自不應准予關係人申請在後之『新
    興農冬』商標註冊，被告未察，認其不構近似，遂准予註冊，並為原告異議不成
    立之審定，揆之首開說明，殊嫌未合。」
、改制前行政法院七十二年判字第一四一○號判決意旨：「按商標圖樣相同或近似
    於同一商品或同類商品之註冊商標者，不得申請註冊，為註冊時商標法第三十七
    條第一項第十二款前段所明定，而判斷商標之近似與否，應隔離觀察，其有無引
    起混同誤認之虞以為斷，構成商標之圖形、文字，總括其各部分隔離觀察，易發
    生混同誤認者，固屬近似，若其主要部分於異時異地各別觀察，無論在外觀上、
    名稱上或觀念上，有足以引起混同誤認之虞時，亦為近似之商標。本件系爭註冊
    第一五九七一一號商標，圖樣為中文『中國』二字，與構成據以評定之註冊第九
    五五七九號『中國強及圖』商標（六十六年八月廿九日申請六十七年三月一日註
    冊）圖樣主要部分之一之中文『中國強』外觀及名稱既相近似，一般消費者於異
    時異地各別觀察，不無引起混同誤認之虞，且兩商標復均指定使用於同類商品，
    揆諸首揭說明，被告據以評定系爭商標之註冊為無效，於法並無不合。」
(3)、異議審定及訴願決定未遑深究，遽認系爭審定商標非屬近似之標章，而無商標法
    第三十七條第七、十二及十四款之適用云云，明顯違法，自應予以撤銷：
、系爭審定第九五六六七一號「Frisian Flag with菲氏牧場and Flag Device」聯
    合商標圖樣，係由中文「菲氏牧場」、外文「Frisian Flag」及彩色旗幟圖形所
    共同組成，且中文「菲氏牧場」中之「牧場」不在專用之內。
、系爭審定第九五六六七一號商標與原告據以異議之註冊第六九一三四六號「菲仕
    蘭」商標圖樣比較，中文「菲氏牧場」與「菲仕蘭」雖字數不同，惟「菲氏牧場
    」係指定使用於「牛乳、乳水、乳粉」等商品而予一般消費者「菲氏」與「牧場
    」之印象，且其中「牧場」係為說明牛乳、乳水、乳粉等商品係來自於牧場之敘
    述性文字，自屬普通使用之方法，並不具顯著性，遑論「牧場」二字根本不在專
    用之內，有如前述。是二商標中文名稱之主要部分，實為「菲仕蘭」與「菲氏」
    。
、從而系爭審定第九五六六七一號商標圖樣除「菲氏」二字外，其中雖另有圖及其
    他英文附記文字，與原告據以異議之註冊第六九一三四六號「菲仕蘭」商標圖樣
    二者對照比較固能見其差異，但二商標主要部分中文「菲仕」與「菲氏」讀音完
    全相同，於異時異地隔離觀察，在二者外觀、唱呼及觀念上，足有使人混同誤認
    之虞。是揆諸首開改制前行政法院所揭示「商標之近似與否應就『主要部分』『
    隔離觀察』以為判定之準據，縱令二商標對照比較能見其差別，然異時異地各別
    觀察則不易見者，仍不得不謂為近似」之判決意旨，系爭審定第九五六六七一號
    商標與原告據以異議之註冊第六九一三四六號「菲仕蘭」商標圖樣，就「主要部
    分」「隔離觀察」，其外觀、讀音及觀念易致混淆誤認，自已構成近似。
、惟異議審定及訴願決定未遑深究，逕以原告據以異議之註冊第六九一三四六號「
    菲仕蘭」商標圖樣係由單純之中文「菲仕蘭」所構成，與系爭審定第九五六六七
    一號商標圖樣二者整體構圖意匠繁簡有別，其中文部分「菲仕蘭」與「菲氏牧場
    」「各自整體構成難以割裂視之」、「二者分別為一整體之文字構成，實難以割
    裂觀察」，二者字數不同，觀念有異，整體唱呼亦非不能分辨，系爭商標尚有外
    文「Frisian Flag」及彩色圖旗幟圖形足資區辨為由，遽認二商標無論外觀、觀
    念或讀音均難謂有使人產生混同誤認之虞，應非屬近似之標章而無商標法第三十
    七條第七、十二及十四款之適用云云，其認事用法，明顯與首開改制前行政法院
    所揭示「商標之近似與否應就『主要部分』『隔離觀察』以為判定之準據，縱令
    二商標對照比較能見其差別，然異時異地各別觀察則不易見者，仍不得不謂為近
    似」之判決意旨相違而屬違法，自應予以撤銷。
４、原告據以異議之註冊第六九一三四六號「菲仕蘭」商標圖樣，專用權延展至九十
    八年八月十五日。被告以原告「其他」商標專用權因期間屆滿未延展而失效或因
    涉爭議事由尚未獲准註冊云云，顯與原告據以異議之註冊第六九一三四六號「菲
    仕蘭」商標圖樣無涉。
５、綜上所述，系爭「Frisian Flag with菲氏牧場 and Flag Device」中「Frisian
    Flag and Flag Device」與「牧場」應不得申請商標，而「菲氏」二字與原告據
    以異議之「菲仕蘭」商標中「菲仕」二字讀音相同，復指定使用於同一商品或類
    似商品，依商標法第三十七條第十二款之規定，亦不得申請商標。原處分及訴願
    決定顯有違誤，爰請判決如原告訴之聲明。
二、被告陳述：
１、商標異議案件，依修正前商標法施行細則第四十條第一款（即現行商標法第七十
    七條之一第一款）規定，應適用異議審定時之規定，合先敘明。
２、商標圖樣「相同或近似於他人著名之商標或標章，有致公眾混淆誤認之虞者」、
    「相同或近似於他人同一商品或類似商品之註冊商標者」及「相同或近似於他人
    先使用於同一或類似商品之商標，而申請人因與該他人間具有契約、地緣、業務
    往來或其他關係，知悉他人商標存在者」，不得申請註冊，固為本件商標異議審
    定時商標法第三十七條第七、十二及十四款所明定。惟其適用應以兩造商標圖樣
    構成相同或近似為前提要件，而商標圖樣之近似，以具有普通知識經驗之購買人
    ，於購買時施以普通所用之注意，有無混同誤認之虞判斷之。
３、本件原告固主張其於六十八年二月間即委託國內國華廣告事業股份有限公司設計
    「菲仕蘭」商標中文字樣，嗣以其子公司菲仕蘭有限公司（業經變更為菲仕蘭股
    份有限公司）之名義在被告陸續請准註冊第一一九一五二、一一九一五三、一一
    九二一八、二七一五四○號「菲仕蘭及圖」及「菲仕蘭FEI SHIH LAN」等一系列
    標章，亦以其自己名義取得註冊第四六六一一九、四八二七○○、六九一三四六
    號等商標，該「菲仕蘭」商標自八十五年起於各大媒體密集廣告遍布台灣全省各
    地，每年廣告費用均在億元以上，並發行菲仕蘭育嬰手冊公開宣傳其產品，該標
    章所提供之各項產品及服務在消費市場上具有相當之佔有率及知名度，已成為眾
    所熟知之著名商標，再者系爭審定第九五六六七一號「Frisian Flag with 菲氏
    牧場 and Flag Device」聯合商標所指定使用之牛乳、果汁牛乳、果汁乳粉及含
    穀物之調味乳等商品，與參加人所有之註冊第二八一二六五、四六六一一九、四
    八二七○○、六九一三四六、六九五九二九號商標所指定使用之商品相同或類似
    ，且原告曾與參加人公司之前身Cooperative Condensfabriek "Friesland"W.A.
    公司簽訂代理合約，參加人早已知悉原告所有之「菲仕蘭」系列商標，其以與「
    菲仕蘭」近似之中文「菲氏牧場」作為系爭商標圖樣之一部分申請註冊，顯有首
    揭法條規定之適用云云。惟查本件系爭審定第九五六六七一號「 Frisian Flag
    with菲氏牧場and Flag Device」 聯合商標圖樣係由中文「菲氏牧場」、外文「
    Frisian Flag」及彩色旗幟圖形所共同組成，而據以異議之註冊第二八一二六五
    、四六六一一九、四八二七○○、六九一三四六、六九五九二九、一一九一五二
    、一一九一五三號「菲仕蘭」、「菲仕蘭及圖」、「菲仕蘭 FAITHLAND」及「菲
    仕蘭FRESHLAND」等一系列標章圖樣則由單純之中文「菲仕蘭」或聯合外文「FA-
    ITHLAND」、「FRESHLAND」、「FEI SHIH LAN」、或三隻卡通鼠圖形所構成，二
    者整體構圖意匠繁簡有別，其中文部分「菲氏」與「菲仕」讀音固相同，惟「菲
    仕蘭」與「菲仕牧場」各自整體構成難以割裂視之，二者字數不同，觀念有異，
    整體唱呼亦非不能分辨，況系爭商標尚有迥然不同之外文「Frisian Flag」及彩
    色旗幟圖形足資區辨，於異時異地隔離觀察及交易連貫唱呼間，無論外觀、觀念
    或讀音均難謂有使人產生混同誤認之虞，應非屬構成近似之標章，自無首揭法條
    規定之適用。
４、據以異議標章中之註冊第一一九一五二、一一九一五三、一一九二一八、三六二
    三一七、四四五四三六、四四五五三三、四四五七一七、四六六一一九、四七八
    二一○號等多件標章專用權業因期間屆滿未延展而失效，及第八七七七三一、九
    一八一九四號二商標因涉爭議事由，迄今尚未獲准註冊，原告自難援引為本件主
    張之有利依據。另原告起訴時指稱系爭商標圖樣上之旗幟圖形，即為荷蘭北部夫
    里斯蘭省之省旗圖案，顯有違商標法第三十七條第一款之規定乙節，姑不論其本
    身認同前揭之旗幟圖案顯與第三十七條第一款所規範之「國旗」圖案有別，核其
    前揭主張逾越原異議理由，且非為被告原處分所審究範圍，誠難執為本件起訴之
    理由之一，併予陳明。
５、綜上所述，被告之原處分洵無違誤，請判決如被告答辯之聲明。
三、參加人陳述：
    參加人經合法通知，未於言詞辯論期日到場，亦未提出書狀作何陳述。
    理  由
一、按商標圖樣「相同或近似於他人著名之商標或標章，有致公眾混淆誤認之虞者」
    、「相同或近似於他人同一商品或類似商品之註冊商標者」、「相同或近似於他
    人先使用於同一或類似商品之商標，而申請人因與該他人間具有契約、地緣、業
    務往來或其他關係，知悉他人商標存在者」，不得申請註冊，為本件商標異議審
    定時商標法第三十七條第七、十二及十四款所明定。惟該法條第七、十二及十四
    款規定之適用，應以兩造商標圖樣構成相同或近似為前提要件。而商標圖樣之近
    似，以具有普通知識經驗之購買人，於購買時施以普通所用之注意，有無混同誤
    認之虞判斷之，同法施行細則第十五條第一項後定有明文。又「商標之近似與否
    ，應隔離觀察以為判定之標準，縱令兩商標對照比較能見其差別，然異地異時各
    別觀察則不易見者，仍不得不謂為近似，故凡商標無論在外觀上、名稱上或觀念
    上，其主要部分近似，有足以惹起混同誤認之虞，而其他附屬部分雖不近似，仍
    不得不謂為近似之商標」、「構成商標之圖形文字，總括其各部分從隔離的觀察
    其全體之外觀上，苟易發生混同誤認者，固屬近似，若其主要部分於異時異地各
    別觀察，無論在外觀上、名稱上或觀念上有足以引起混同誤認之虞時，亦係近似
    ，而其附屬部分之有無顯著差異則非所問」、「判斷兩商標是否近似，自應就各
    商標之主要部分隔離觀察，以辨其是否足以引起混同誤認之虞」，改制前行政法
    院二十六年判字第二十號、三十年判字第十號及四十八年判字第八一號分別著有
    判例。故判斷兩商標是否近似，應就各商標之主要部分異時異地隔離各別觀察，
    以辨其是否足以引起混同誤認之虞，如其主要部分在外觀、讀音或觀念上有一近
    似者，即為近似之商標。而所謂外觀近似，係指商標圖樣之構圖、排列、字型、
    設色等近似，有產生混同誤認之虞者；商標之讀音有無混同誤認之虞，應以連貫
    唱呼為標準。
二、本件被告認，系爭審定第九五六六七一號「Frisian Flag with菲氏牧場and Fl-
    ag Device」 聯合商標圖樣係由中文「菲氏牧場」、外文「Frisian Flag」及彩
    色旗幟圖形所組成，而原告據以異議之註冊第二八一二六五、四六六一一九、四
    八二七○○、六九一三四六、六九五九二九、一一九一五二、一一九一五三號「
    菲仕蘭」、「菲仕蘭及圖」、「菲仕蘭FAITHLAND」及「菲仕蘭FRESHLAND」等一
    系列標章圖樣則由單純之中文「菲仕蘭」或聯合外文「FAITHLAND」、「FRESHL-
    AND」 、「FEI SHIH LAN」、或三隻卡通鼠圖形所構成，二者整體構圖意匠繁簡
    有別，其中文部分「菲氏」與「菲仕」讀音固相同，惟中文「菲仕蘭」與「菲氏
    牧場」各自整體構成，難以割裂視之，二者字數不同，觀念有異，整體唱呼亦非
    不能分辨，系爭聯合商標尚有迥然不同之外文「Frisian Flag」及彩色旗幟圖形
    足資區辨，於異時異地隔離觀察及交易連貫唱呼間，無論外觀、觀念或讀音均難
    謂有使人產生混同誤認之虞，二者應非屬近似之標章，系爭聯合商標自無首揭法
    條第七、十二及十四款規定之適用。又據以異議商標中之註冊第一一九一五二、
    一一九一五三、一一九二一八、三六二三一七、四四五四三六、四四五五三三、
    四四五七一七、四六六一一九、四七八二一○號等多件商標專用權業因期間屆滿
    未延展而失效，及第八七七七三一、九一八一九四號二商標因涉爭議事由，迄今
    尚未獲准註冊，自難援引為本件主張之有利依據，乃為異議不成立之處分。原告
    不服，提起訴願，主張原告早於六十八年二月間即委託國華廣告事業股份有限公
    司設計「菲仕蘭」商標中文字樣，並陸續請准註冊第一一九一五二號「菲仕蘭及
    圖」及第一一九一五三號「菲仕蘭FEI SHIH LAN」等一系列商標及服務標章，該
    「菲仕蘭」商標自八十五年起於各大媒體密集廣告遍布台灣全省各地，每年廣告
    費用均在億元以上，並發行菲仕蘭育嬰手冊公開宣傳其產品，該標章所提供之各
    項產品及服務在消費市場上具有相當之佔有率及知名度，已成為眾所熟知之著名
    商標。再者，系爭審定第九五六六七一號「Frisian Flag with菲氏牧場and Fl-
    ag Device」 聯合商標所指定使用之牛乳、果汁牛乳、果汁乳粉及含穀物之調味
    乳等商品，與原告所有之註冊第二八一二六五、四六六一一九、四八二七○○、
    六九一三四六、六九五九二九號商標所指定使用之商品相同或類似，且原告曾與
    參加人公司之前身Cooperative Condensfabriek“Friesland”W. A.公司簽訂代
    理合約，參加人早已知悉原告所有之「菲仕蘭」系列商標，其以與「菲仕蘭」近
    似之中文「菲氏牧場」作為系爭聯合商標圖樣之一部分申請註冊，顯有首揭法條
    規定之適用云云。訴願決定以，經查，系爭審定第九五六六七一號「Frisian F-
    lag with菲氏牧場and Flag Device」 聯合商標圖樣係由中文「菲氏牧場」、外
    文「Frisian Flag」及彩色旗幟圖形所共同組成，而原告據以異議之註冊第一一
    九一五二、一一九一五三、二八一二六五、四六六一一九、四八二七○○、六九
    一三四六、六九五九二九號「菲仕蘭」、「菲仕蘭及圖」、「菲仕蘭 FAITHLAND
    」、「菲仕蘭 FRESHLAND」等一系列商標及標章圖樣，則由單純之中文「菲仕蘭
    」或聯合外文「FAITHLAND」、「FRESHLAND」、「FEI SHIH LAN」、或三隻卡通
    鼠圖形所構成，其中文之一部分「菲氏」與「菲仕」讀音固屬相同，惟「菲仕蘭
    」與「菲氏牧場」二者分別為一整體之文字構成，實難以割裂觀察，非惟其字數
    多寡不同，且觀念亦有差異，整體唱呼之際尚非不能分辨，況系爭聯合商標尚有
    迥然不同之外文「Frisian Flag」及彩色旗幟圖形足資區辨，二者整體構圖意匠
    繁簡有別，異時異地隔離觀察及連貫唱呼之際，無論外觀、觀念或讀音均難謂有
    使人產生混同誤認之虞，應非屬近似之標章，自難認有首揭法條第七、十二及十
    四款規定之適用。
三、本院查：
１、原告前與參加人之前身︱Cooperative Condensfabriek "Friesland" W.A. 公司
    簽訂有代理合約，代理銷售之商品如下："FRISIAN FLAG"及"DUTCH BABY"牌全
    脂奶粉。"FRISIAN FLAG"及"DUTCH BABY"牌煉乳。"FRISIAN FLAG "及"DUT-
    CH BABY"牌甜煉乳。"FRISIAN FLAG"及"DUTCH BABY"牌消毒天然全脂奶。"
    FRISOLAC"牌嬰兒食品。"FRISCOCREM"牌嬰兒麥片奶粉。"X"牌高蛋白食品奶
    粉。其主要股東乃於六十六年五月三日設立菲仕蘭有限公司（現為股份有限公司
    ），並以「菲仕蘭」為公司名稱之特取部分，創先於六十八年二月間委託國華廣
    告事業股份有限公司將「菲仕蘭」設計成特殊字體作為商標圖樣，於六十八年二
    月二十六日、三月二十三日以「菲仕蘭FEI SHIH LAN」及「菲仕蘭及圖」商標指
    定使用於申請時商品分類第二十二類之「奶品」、「奶粉」商品，經審查均於六
    十八年五月十六日核准審定公告，獲准列為審定第一一九一五二號、第一一九一
    五三號商標，並於公告期間屆滿無人異議獲准註冊。其後原告並陸續以「菲仕蘭
    」、「菲仕蘭及圖」、「菲仕蘭 FRESHLAND」、「菲仕蘭FEI SHIN LAN」、「菲
    仕蘭 FAITHLAND」字樣作為系列商標及服務標章之圖樣，申請註冊並指定使用於
    申請時商品分類第五、八、十九、二十、二十一、二十二、二十五、二十九、三
    十一、四十二類之商品及服務項目，經被告核准註冊之商標及服務標章共計有二
    十五件。此有原告提出西元一九七七年與荷蘭商Cooperative Condens fabriek"
    Friesland"W.A.公司簽訂之代理合約影本、國華廣告事業股份有限公司於八十八
    年七月二十九日出具之證明書、商標及服務標章之網路查詢結果影本為證，並為
    被告所不爭執。足見「菲仕蘭」雖與 Friesland發音近似，但就其中文意義而言
    ，仍屬新創的用語，與商品之說明無關，亦未對商品本身有任何暗示，也非隨意
    性之一般用語，其目的祇為當作商標使用而創設，屬創造性商標，其識別性比起
    一般商標本較為強勢，特別具有顯著性，構成據以異議諸商標或標章之主要部分
    ，而系爭聯合商標圖樣除中文「菲氏牧場」外，雖另有外文「Frisian Flag」及
    菱形彩色旗幟圖形，但「菲氏牧場」排列最上方，字體黑粗，佔據系爭聯合商標
    圖樣之篇幅達五分之二以上，寓目相當搶眼，亦為系爭聯合商標之主要部分。查
    其中文「菲仕蘭」與「菲氏牧場」，「菲氏」與「菲仕」二字讀音相同，排列方
    向相同、字型設計近似，外觀及讀音上有一半以上近似，加上「菲仕蘭」係屬強
    勢商標，「菲氏牧場」亦然，均容易聚集觀察者之目光，外文「Frisian Flag」
    及菱形旗幟圖形不足以搶奪「菲氏牧場」之光彩，自難據以區隔「菲仕蘭」。何
    況「菲仕蘭」之「蘭」字係從英文LAND音譯而來，據以異議標章中「菲仕蘭」與
    「FRESHLAND」或「菲仕蘭」與「FAITHLAND」之聯合式，其「蘭」字即令人聯想
    到「土地」，與「牧場」之意義近似，則就觀念而言，「菲仕蘭」與「菲氏牧場
    」亦難謂非近似。兩者於異時異地隔離觀察，及連貫唱呼之際，無論於外觀、觀
    念或讀音上，均難謂無使人產生混同誤認之虞。
２、原告以前揭「菲仕蘭」系列商標及服務標章使用於所指定使用之各類商品及服務
    ，自八十五年一月至八十八年十二月間於電視、雜誌、及電台等各大媒體密集且
    大量廣告，廣告支出每年均在億元以上；再者，原告印製發行之公司簡介上之各
    項商品及服務均以「菲仕蘭」商標為標識；又，原告與上頂企業有限公司訂定有
    經銷合約書，於全台灣各大賣場如萬客隆、家樂福、大潤發、高峰，及各大超市
    如：遠東愛買超市、惠陽超市、惠康超市、台北農產超市、頂好超市、松青超市
    等均有販售原告公司所經銷之商品；又原告對外銷售所傳發之商品訂購單上亦均
    以「菲仕蘭」為產品之主要商標。此有原告提出八十五年一月至八十八年十二月
    全媒體廣告播出量排名表、原告公司簡介、經銷合約書、會員專屬訂購單及型錄
    等為證，並為被告所不爭執。由上所知，據以異議標章所表彰之各項產品及服務
    ，在消費市場上應已有相當之市場佔有率及知名度，則「菲仕蘭」商標之識別性
    當隨其知名度而更為顯著，系爭「菲氏牧場」商標亦更容易引起注意，其附加之
    外文「Frisian Flag」及菱形旗幟圖形，相對較為弱勢，容易被忽略，不足以區
    隔其與「菲仕蘭」商標或標章之不同，而當消費者目光聚焦於「菲仕蘭」與「菲
    氏牧場」時，即有可能誤認兩者係出於同源之同一系列近似商標。故原告主張系
    爭聯合商標與據以異議標章構成近似，堪以採信。
３、原告起訴時指稱系爭商標圖樣上之旗幟圖形，即為荷蘭北部夫里斯蘭省之省旗圖
    案，顯有違商標法第三十七條第一款之規定乙節，姑不論前揭旗幟圖案顯與第三
    十七條第一款所規範之「國旗」圖案有別，核其前揭主張逾越原異議理由，且非
    為被告原處分所審究範圍，誠難執為本件起訴之理由之一，併予陳明。
四、綜上所述，原告提出異議，主張系爭聯合商標與據以異議標章構成近似，堪以採
    信。被告徒以「菲仕蘭」與「菲氏牧場」二者字數不同，其構圖意匠繁簡亦屬有
    別，認非屬近似之商標，並無商標法第三十七條第七、十二及十四款規定之適用
    ，遽為本件異議不成立之處分，容有未洽，訴願決定未加糾正，仍予維持，亦有
    未洽，原告訴請將之一併撤銷，自無不合，應予准許。
據上論結，本件原告之訴為有理由，爰依行政訴訟法第九十八條第三項前段判決如主
文。
中    華    民    國      九十二      年      八      月      二十七    日
                              臺 北 高 等 行 政 法 院 第 二 庭
                                    審 判 長 法    官 徐瑞晃
                                             法    官 李得灶
                                             法    官 吳慧娟
右為正本係照原本作成。
如不服本判決，應於送達後二十日內，向本院提出上訴狀並表明上訴理由，如於本判
決宣示後送達前提起上訴者，應於判決送達後二十日內補提上訴理由書（須按他造人
數附繕本）。
中    華    民    國      九十二      年      八      月      二十七    日
                                             書 記 官 劉道文


司法院資訊處製作；財團法人民間司法改革基金會備份。
